臺灣臺東地方法院民事判決　　　　　　　　99年度選字第11號
原　　　告　孫國志
訴訟代理人　邱聰安律師
被　　　告　陳福源
訴訟代理人　陳信伍律師
上列當事人間請求當選無效事件，本院於民國100年9月19日言詞
辯論終結，判決如下：
    主  文
原告之訴駁回。
訴訟費用新臺幣參仟元，由原告負擔。
    事實及理由
壹、程序方面：
    按「本法所稱公職人員，指下列人員：..二、地方公職人員
    ：..鄉..民代表會代表..。」，公職人員選舉罷免法（下稱
    選罷法）第2條第2款定有明文；「當選人有下列情事之一者
    ，..同一選舉區之候選人得以當選人為被告，自公告當選人
    名單之日起30日內，向該管轄法院提起當選無效之訴：..三
    、有..刑法第146條..、第2項..之行為。」（選罷法第120
    條第1項第3款）；「意圖使特定候選人當選，以虛偽遷徙戶
    籍取得投票權而為投票者..。」（刑法第146條第2項）。經
    查：原告在被告於民國99年6月18日，經臺東縣選舉委員會
    公告當選臺東縣達仁鄉第19屆鄉民代表｛見本院卷（下同）
    第10頁：該日公告影本，第12頁至第13頁選舉結果清冊影本
    ｝後30日內之99年7月6日，以被告（即當選人）有：刑法第
    146條第2項之情事（即選罷法第120條第1項第3款），具狀
    向本院對被告提起當選無效之訴（第3頁：蓋有本於該日收
    狀戳記之起訴狀），依法並無不合，核先敘明。
貳、原告方面：
    兩造均為臺東縣達仁鄉第19屆鄉民代表選舉第一選舉區（即
    系爭選舉區）之候選人。被告為求勝選，先後於民國98年底
    、99年初，將其親友黃金印、王衛家、巴永香、方良民、陳
    俐萱、陳俐瑋、周鈺芬、黃羽綾、黃麗香9人（下稱系爭遷
    徙戶籍者）之戶籍虛偽遷徙至臺東縣達仁鄉森永村，並約使
    該等人於99年6月12日選舉時（下稱系爭選舉）前往第205投
    開票所（下稱系爭投開票所）投票，顯有公職人員選舉罷免
    法（下稱選罷法）第120條第1項第3款、刑法第146條第2項
    妨害投票罪之事實。嗣經原告向臺灣臺東地方法院檢察署（
    下稱臺東地檢署）告發後，經該署以99年度選偵字第31號（
    下稱系爭偵查案）、第43號（下稱99年選偵43號偵查案）妨
    害投票案起訴在案，請本院參酌該偵查卷內之資料，作為原
    告立證之方法。另原告自100年2月12日至同月26日對門牌號
    碼為：臺東縣達仁鄉森永村森永110號、111號之建物拍照存
    證，發現該房屋係以木條封住大門、並無人居住，有照片29
    張附系爭偵查卷第72頁至第86頁，足證被告確有刑法第146
    條第2項之情節，爰依選罷法第120條第1項第3款、刑法第14
    6條第2項之法律關係起訴等語，併聲明求為判決：被告於99
    年6月12日舉行之臺東縣達仁鄉第19屆鄉民代表選舉之當選
    無效（第78頁：筆錄）。
參、被告則以：
    訴外人黃金印、王衛家、巴永香、方良民、陳俐萱、陳俐瑋
    、周鈺芬、黃羽綾、黃麗香9人（即系爭遷徙戶籍者）在系
    爭選舉日前之遷徙戶籍行為，核與被告無關，且被告與前揭
    人等在偵查中，均已否認有共犯刑法第146條第2項之情事。
    故原告仍應就：被告與系爭遷徙戶籍者間，就系爭遷徙者意
    圖使被告當選，以虛偽遷徙戶籍取得投票權，而為投票之行
    為，有犯意聯絡及行為分擔之事實，負舉證之責等語置辯，
    併聲明求為判決：駁回原告之訴（第79頁：筆錄）。
肆、下列之重要事實，經兩造辯論後所不爭執（第79頁至第82頁
    ），自應堪信為真實，本院爰逕採為辯論及判決之基礎。
  一、臺東縣各鄉鎮市第19屆鄉鎮市民代表選舉，臺東縣達仁鄉
      第一選舉區（下稱系爭選舉區）應選鄉民代表為2人，兩
      造均為系爭選舉區之候選人，於民國99年6月12日選舉（
      即系爭選舉）後開票結果，被告得票數第2高（即170票）
      、原告得票數第3高（即166票），嗣被告於同年6月18日
      經臺東縣選舉委員會公告當選為系爭選舉區鄉民代表（本
      院卷第10頁：該日公告影本，第12頁至第13頁選舉結果清
      冊影本）。
  二、按「法院審理選舉..訴訟時，應依職權調查必要之事證。
      」（選罷法第126條第2項），故本院認有應依職權調查必
      要之事證，遂調閱：臺東縣警察局大武分局武警偵字第09
      90002321號犯罪嫌疑人即系爭遷徙戶籍者妨害投票案刑事
      偵查卷宗（下稱警訊卷）；臺東地檢署99年度選偵字第31
      號被告妨害投票案偵查卷宗（即系爭偵查卷）、99年度選
      偵字第43號被告即系爭遷徙者妨害投票案偵查卷宗（即99
      選偵43號偵查卷）。
  三、由警訊卷內附之證據資料顯示，
    (一)黃金印於98年10月6日將戶籍遷至戶長黃詩涵（黃金印為
      戶長之長子）位在臺東縣達仁鄉森永村森永110號之住所
      時，為22歲（76年6月出生）、職業為碩士學生（警訊卷
      第47頁至第48頁、第61頁、第69頁：戶籍資料查詢表、遷
      入戶籍登記申請書、選舉人名冊影本）。
    (二)王衛家於98年12月16日將戶籍遷至戶長王亭愉（王衛家為
      戶長之弟）位在臺東縣達仁鄉森永村森永112號之住所時
      ，為26歲（72年5月出生）、職業為大學學生（警訊卷第
      56頁、第68頁至第69頁：戶籍資料查詢表、遷入戶籍登記
      申請書、選舉人名冊影本）。
    (三)巴永香於98年12月29日將戶籍遷至戶長陳信男（巴永香為
      戶長之岳母）位在臺東縣達仁鄉森永村森永47號之住所時
      ，為64歲（34年7月出生）、國小畢業、無業（警訊卷第
      54頁、第66頁、第70頁：戶籍資料查詢表、遷入戶籍登記
      申請書、選舉人名冊影本）。
    (四)方良民於99年1月8日將戶籍遷至戶長周新發（方良民為戶
      長之妹婿）位在臺東縣達仁鄉森永村森永148號之住所時
      ，為53歲（45年7月出生）、二專畢業、職業為勞工（警
      訊卷第49頁、第62頁、第71頁：戶籍資料查詢表、遷入戶
      籍登記申請書、選舉人名冊影本）。
    (五)陳俐萱於99年1月11日將戶籍遷至戶長陳信男（陳俐萱為
      戶長之姪女）位在臺東縣達仁鄉森永村森永47號之住所時
      ，為35歲（63年10月出生）、二專畢業、職業為軍人（警
      訊卷第51頁至第52頁、第64頁、第70頁：戶籍資料查詢表
      、遷入戶籍登記申請書、選舉人名冊影本）。
    (六)陳俐瑋於99年1月11日將戶籍遷至戶長陳信男（陳俐瑋為
      戶長之姪女）位在臺東縣達仁鄉森永村森永47號之住所時
      ，為30歲（68年7月出生）、大學畢業、任職於土木有限
      公司（警訊卷第53頁、第65頁、第70頁：戶籍資料查詢表
      、遷入戶籍登記申請書、選舉人名冊影本）。
    (七)周鈺芬於99年1月14日將戶籍遷至戶長周新發（周鈺芬為
      戶長之妹）位在臺東縣達仁鄉森永村森永148號之住所時
      ，為48歲（51年7月出生）、護校畢業、職業為工（警訊
      卷第50頁、第63頁、第71頁：戶籍資料查詢表、遷入戶籍
      登記申請書、選舉人名冊影本）。
    (八)黃羽綾於99年1月15日將戶籍遷至戶長黃詩涵（黃羽綾為
      戶長之姪女）位在臺東縣達仁鄉森永村森永110號之住所
      時，為28歲（70年3月出生）、高中畢業、任職於服務業
      （警訊卷第46頁、第60頁、第69頁：戶籍資料查詢表、遷
      入戶籍登記申請書、選舉人名冊影本）。
    (九)黃麗香於99年2月3日將戶籍遷至戶長黃詩涵（黃麗香為戶
      長之姪女）位在臺東縣達仁鄉森永村森永110號之住所時
      ，為31歲（67年12月出生）、大學畢業、任職於服務業（
      警訊卷第45頁、第59頁、第69頁：戶籍資料查詢表、遷入
      戶籍登記申請書、選舉人名冊影本）。
  四、對警訊卷、系爭偵查卷、99選偵43號偵查卷、本院卷卷內
      證據資料之形式真正不爭執，但其實質證明力、及系爭遷
      徙戶籍者在警訊、偵查中供述之證明力，則由本院認定。
    (一)依民事訴訟法第277條本文之規定，原告本應負舉證之責
      任，但原告並無公權力，欲取得相關之證據資料實屬不易
      ，故始向臺東地檢署告發被告在系爭選舉有共犯刑法第14
      6條第2項妨害投票罪之嫌疑。
    (二)本件暫以警訊卷、系爭偵查卷、99選偵43號偵查卷、本院
      卷內之證據資料，作為證明之方法，為利兩造時效利益，
      請本院無庸傳喚證人或調查其他證據，逕依卷內之證據資
      料而為判斷。
    (三)至於被告業經檢察官起訴，但隨刑事審理之進行，兩造應
      會提出更多有利之證據資料，故兩造在本件判決後，一方
      若有上訴，則會考慮在上訴審適時另提相關補充之證據資
      料。
伍、本件經兩造同意行集中審理，並協議、整理限縮爭點為（第
    82頁）：
    原告主張：被告與系爭遷徙戶籍者9人間，就：系爭遷徙戶
    籍者意圖使特定候選人之被告當選，以虛偽遷徙戶籍取得投
    票權，而為投票之行為，有犯意聯絡及行為分擔，被告併構
    成刑法第146條第2項、選罷法第120條第1項第3款當選無效
    之事由，有無理由？
陸、得心證之理由：
  一、按(一)「有選舉權人在各該選舉區繼續居住4個月以上者，
      為公職人員選舉各該選舉區之選舉人。」（選罷法第15條
      第1項）、「當選人有下列情事之一者，..同一選舉區之
      候選人得以當選人為被告，自公告當選人名單之日起30日
      內，向該管轄法院提起當選無效之訴：..三、有..刑法第
      14 6條..、第2項..之行為。」（選罷法第120條第1項第3
      款）；(二)另「意圖使特定候選人當選，以虛偽遷徙戶籍取
      得投票權而為投票者..。」（刑法第146條第2項），前揭
      規定乃為導正選舉風氣，而於96年1月24日所增訂，觀其
      立法理由乃為：「現未實際居住於戶籍地者有數百萬人，
      其因就業、就學、服兵役未實際居住於戶籍地，或為子女
      學區、農保、都會區福利給付優渥、保席次或其他因素而
      遷籍於未實際居住地，其原因不一。然此與意圖支持特定
      候選人當選，進而遷徙戶籍之情形不同，並非所有籍在人
      不在參與投票均須以刑罰相繩，是以第二項以意圖使特定
      候選人當選虛偽遷徙戶籍投票者，為處罰之對象。」（第
      84頁：該資料）；(三)至於「當事人主張有利於己之事實者
      ，就其事實有舉證之責任。」，民事訴訟法第277條本文
      定有明文；「民事訴訟如係由原告主張權利者，應先由原
      告負舉證之責，若原告先不能舉證，以證實自己主張之事
      實為真實，則被告就其抗辯事實即令不能舉證，或其所舉
      證據尚有疵累，亦應駁回原告之請求。」（最高法院著有
      17 年臺上字第917號判例意旨參照）；「選舉、罷免訴訟
      程序，除本法規定者外，準用民事訴訟法之規定。」（選
      罷法第128條本文）。據此，被告既否認有共犯刑法第146
      條第2項之事實，揆諸前揭規定及說明，原告應就：當選
      人（即被告）與遷徙戶籍之行為人間，(一)系爭遷徙戶籍者
      意圖使特定候選人之被告當選，以虛偽遷徙戶籍取得
      投票權，而為投票之行為；(二)被告與系爭遷徙戶籍者間
      ，就前開遷徙戶籍之行為，有犯意聯絡及行為分擔之事實
      ，即被告符合選罷法第120條第1項第3款之規定，舉證以
      實其說，應為灼然。經查：
    (一)訴外人黃金印在：(1)臺東縣警察局大武分局於99年7月29
      日訊問時（下稱警訊時）陳述：「（你現住於雲林縣斗六
      市○○路123號，為何妳要將戶籍遷到臺東縣達仁鄉森永
      村5林森永110號？）我母親黃詩涵是戶長，而我是長子，
      當然要遷到他名下。」、「（從98年10月6日至今，你有
      無住過臺東縣達仁鄉森永村5鄰森永110號？）有阿，過年
      過節都會回去。」、「（99年6月12日村長及鄉民代表選
      舉你有沒有要支持的對象？有無前往投票？）『沒有支持
      對象』，我有去投票。」、「（當初遷戶籍到臺東縣達仁
      鄉森永村110號有無代價？）沒有」、「（你知道是何人
      在蒐集身份證辦理戶籍遷入？）沒有」等語（警訊卷第14
      頁至第15頁：警訊筆錄）；(2)在臺東地檢署檢察官於99年
      9月28日偵訊時（下稱偵訊時）供稱：「（陳福源『係指
      被告』是你的誰？）親戚，我跟他不熟。」、「（你到底
      是何原因將戶籍遷回森永？）因為我要恢復原住民身分，
      我要跟母姓，我是我媽媽的長子，我遷到他的戶籍下。」
      、「（到底是為了什麼原因，將戶口遷到森永？）因為我
      是我媽媽的長子，我要遷到他的戶籍下。」、「（你有住
      在現戶籍地嗎？）沒有，我在外地讀書，放假我會回我戶
      籍地。」、「（你將戶籍遷回現戶籍地，是否是因為要投
      票支持特定候選人？）『沒有』。」、「（99年6月12日
      為何回來投票？）我有投票權，我當然回來投票。」、「
      （陳福源有無拜託你將戶籍遷回來投票給他？）『沒有』
      」、「（是否考慮認罪？）沒有」、「（是誰要你把戶籍
      遷到森永？）我媽媽黃詩涵」等語（系爭偵查卷第31頁至
      第32頁：偵訊筆錄）。而本院依據兩造在不爭執事項第四
      點所限縮之證據資料範圍，及審酌黃金印之前揭陳述後，
      並無法逕為推論：黃金印係意圖支持特定候選人之被告當
      選，始為遷徙戶籍之事實，且依現存之卷證資料，亦無法
      證明：黃金印已有刑法第146條第2項之事實。況本院在原
      告就：被告與黃金印間，對刑法第146條第2項事實，確有
      犯意聯絡及行為分擔乙節，尚未舉證以實其說前，尚難逕
      認被告有選罷法第120條第1項第3款當選無效之事實甚明
      。
    (二)訴外人王衛家：(1)於99年7月30日警訊時陳述：「（為何
      你要將戶籍遷到臺東縣達仁鄉森永村5鄰森永112號？）跟
      我姐姐王亭愉住在一起。」、「（是何人告知你要你遷過
      去臺東縣達仁鄉森永村5鄰森永112號？）我自己要遷入的
      。」、「（99年6月12日達仁鄉森永村長及鄉民代表選舉
      你有無投票權？）有投票權。」、「（是誰同意你將戶籍
      遷到該處？該戶戶長是何人？）是我姊姊王亭愉同意，戶
      長是王亭愉。」等語（警訊卷第41頁至第42頁：警訊筆錄
      ）等語；(2)於99年9月28日偵訊時稱：「（你與陳福源
      有何關係？）他是我舅舅。」、「（你為何將戶籍遷到現
      戶籍地？）我爸爸過世，我就將戶籍遷到我姊姊那裡，跟
      我姊姊同戶。」、「（你媽媽戶籍在何處？）我媽媽過世
      了。」、「（你爸爸何時過世？）98年9月2日。」、「（
      你有無於99年6月12日去投票？）有。」、「（你將戶口
      遷到現戶籍，是否是因為要投票支持特定候選人？）『沒
      有』。」、「（陳福源有無拜託你將戶籍遷回來，投票給
      他？）『沒有』。」、「（之前戶籍地在何處？）在大鳥
      ，那裡是我爸爸住的地方，房子是我叔叔的。」等語（偵
      查卷第41頁至第42頁：偵訊筆錄）。故本院依據兩造在不
      爭執事項第四點所限縮之證據資料範圍，及審酌王衛家之
      上開陳稱以觀，並無法逕為推論：王衛家係意圖支持特定
      候選人之被告當選，始為遷徙戶籍之事實，且依現存之卷
      證資料，亦無法證明：王衛家已有刑法第146條第2項之事
      實。況本院在原告就：被告與王衛家間，對刑法第146條
      第2項事實，確有犯意聯絡及行為分擔乙節，尚未舉證以
      實其說前，尚難逕認被告有選罷法第120條第1項第3款當
      選無效之事實，應為昭然。
    (三)訴外人巴永香：(1)於99年7月30日警訊時陳述：「（從98
      年12月29日至今，你有無住過臺東縣達仁鄉森永村3鄰森
      永47號？）有時在這裡，有時在屏東，因為每個月要到屏
      東拿藥。」、「（為何妳要將戶籍遷到臺東縣達仁鄉森永
      村3鄰森永47號？）我身體不好，我到我女兒家照顧我，
      也要申請核廢料補助。」、「（是何人告知你要你遷過去
      臺東縣達仁鄉森永村5林森永110號？）我自己要把戶口遷
      回來台東，因為我女兒要照顧我。」、「（99年6月12日
      達仁鄉森永村長及鄉民代表選舉你有無投票權？）有阿。
      」、「（99年6月12日村長及鄉民代表選舉你有沒有要支
      持的對象？有無前往投票？）『沒有支持對象』，我有投
      票。」、「（是誰同意你將戶籍遷到該處？該戶戶長是何
      人？）我女婿陳信男同意，戶長是陳信男。」等語（警訊
      卷第34頁至第35頁：警訊筆錄）；(2)於99年9月28日偵訊
      時稱：「（你為何要將戶籍遷到目前的戶籍地？）因為身
      體不好，我女兒杜美蓮要帶我去看病，他的先生叫陳信男
      。」、「（你女兒要帶你看病，跟你遷戶口有何關係？）
      這樣比較方便。」、「（實際上有無住在現戶籍地？）我
      有時住現戶籍地，有時住在屏東縣瑪家鄉我的老家。」、
      「（99年6月12日為何回來投票？）因為我有投票權，當
      然要投票。」、「（陳福源有無拜託你將戶籍遷回來，投
      票給他？）『沒有』」、「（是否考慮認罪？）沒有」等
      語（偵查卷第38頁至第39頁：偵訊筆錄）。職是，本院依
      據兩造在不爭執事項第四點所限縮之證據資料範圍，及審
      酌巴永香之前揭陳述後，並無法逕為推論：巴永香係意圖
      支持特定候選人之被告當選，始為遷徙戶籍之事實，另依
      現存之卷證資料，亦無法證明：巴永香已有刑法第146條
      第2項之事實。況本院在原告就：被告與巴永香間，對刑
      法第146條第2項事實，確有犯意聯絡及行為分擔乙節，尚
      未舉證以實其說前，尚難逕認被告有選罷法第120條第1項
      第3款當選無效之事實，尚為明確。
    (四)訴外人方良民：(1)於99年7月29日警訊時陳述：「（你現
      住於臺南縣永康市○○街245巷25弄7-2號，為何妳要將戶
      籍遷到臺東縣達仁鄉森永村7鄰森永148號？）因為要退休
      想辦理農保，所以就把戶籍遷過來。」、「（是何人告知
      你要你遷過去臺東縣達仁鄉森永村7鄰森永148號？）我舅
      子周新發。」、「（99年6月12日達仁鄉森永村長及鄉民
      代表選舉你有無投票權？）有投票權。」、「（你不是為
      了支持哪一個村長、鄉民代表候選人，所以才將戶籍遷到
      臺東縣達仁鄉森永村森永148號？）『不是』，當時我遷
      戶籍沒有想到要投票這回事」、「（你如何將戶籍遷到台
      東縣達仁鄉森永村7鄰森永148號？）是我跟我太太周鈺芬
      一起前往達仁戶政所辦理遷入的。」、「（99年6月12日
      村長及鄉民代表選舉你有沒有要支持的對象？有無前往投
      票？）『沒有支持對象』，我有去投票。」、「（你知道
      是何人在蒐集身份證辦理戶籍遷入）沒有」、「（是誰同
      意你將戶籍遷到該處？該戶戶長是何人？）是周新發同意
      ，戶長是周新發。」等語（警訊卷第18頁至第19頁：警訊
      筆錄）；(2)於99年9月28日偵訊時稱：「（你為何將戶籍
      遷到現在的戶籍地?）我是想要退休規劃，遷回來鄉下，
      滿一年取得農保資格。」、「（陳福源跟你有何關係？）
      沒有關係，不太熟的朋友。」、「（你將戶籍遷到森永，
      是誰去辦的？）我親自辦的。」、「（取得農保跟遷戶口
      有什麼關係？）因為戶籍在當地滿一年才可以取得農保，
      我的戶籍要在我所有土地範圍10公里內才可以辦。」、「
      （你將戶籍遷回現戶籍地，使否因為要投票支持特定候選
      人？）『沒有』」、「（陳福源有無拜託你將戶籍遷回來
      ，投票給他？）『沒有』」、「（是否考慮認罪？）沒有
      。只是我遷戶籍的時間點剛好在投票前。」等語（偵查卷
      第33頁：偵訊筆錄）。故本院依據兩造在不爭執事項第四
      點所限縮之證據資料範圍，及審酌方良民之前揭陳述後，
      並無法逕為推論：方良民係意圖支持特定候選人之被告當
      選，始為遷徙戶籍之事實，另依現存之卷證資料，亦無法
      證明：方良民已有刑法第146條第2項之事實。況本院在原
      告就：被告與方良民間，對刑法第146條第2項事實，確有
      犯意聯絡及行為分擔乙節，尚未舉證以實其說前，尚難逕
      認被告有選罷法第120條第1項第3款當選無效之事實，應
      無疑義。
    (五)訴外人陳俐萱：(1)於99年7月30日警訊時陳述：「（從99
      年1月11日至今，你有無住過臺東縣達仁鄉森永村3鄰森永
      47號？）有，我放假都會回去居住。」、「（妳竟現住於
      臺東市○○路○段16巷10號，為何妳要將戶籍遷到臺東縣
      達仁鄉森永村3鄰森永47號？）我爺爺過世有留一甲地給
      我，在森永那裏，那之前因為為了土地時常吵來吵去，我
      台東房子要賣了，所以想說要把戶口遷回家鄉，我最近要
      跟老公劉韶峰辦理離婚，所以要把戶口遷回來了。」、「
      （是何人告知你要你遷過去臺東縣達仁鄉森永村3鄰森永
      47號？）我自己要遷回來的。」、「（當初遷戶籍到達仁
      鄉森永村森永47號有無代價？）沒有。」、「（99年6 月
      12日村長及鄉民代表選舉你有沒有要支持的對象？有無前
      往投票？）『我沒有支持對象』，我有去投票。」、「（
      你知道是何人在蒐集身份辦理戶籍遷入？）沒有。」、「
      （是誰同意你將戶籍遷到該處？該戶戶長是何人？）我叔
      叔陳信男，戶長是陳信男。」等語（警訊卷第25頁至第28
      頁：警訊筆錄）；(2)於99年10月5日偵訊時稱：「（你目
      前已與劉韶峰離婚嗎?）已離婚，是在99年8月30日登記。
      」、「（離婚跟遷戶籍到森永有何關係？）因為我之前戶
      籍地臺東市○○路○段16巷10號的房子委託仲介要賣，所
      以就把戶籍遷回達仁鄉，原戶籍地是我與劉韶峰住的地方
      。而且我遷戶籍也有為了土地的問題，因為我爺爺有塊土
      地。」、「（你是否有居住在目前的戶籍地？）我六、日
      放假時會回去住。」、「（為何只有六、日回去？）因為
      我平常日在台東上班。」、「（你六、日回去睡哪一間房
      間？）一樓右邊的房間，是大門進去右邊。」、「（你與
      陳福源有何關係？）陳福源是我的大叔。」、「（你是否
      知道他出來選鄉○○○○○道。」等語（偵查卷第44 頁
      至第45頁：偵訊筆錄）；(3)於100年3月8日偵訊時稱：「
      （9 9年1月11日為何將戶籍遷到森永47號？）因為當時我
      準備要跟先生離婚，原本住的地方要賣掉，所以才遷戶籍
      。」、「（何時離婚？）99年8月份簽離婚協議書、過了
      幾天大約是在8月底9月初的時候，去戶政事務所完成登記
      。」、「（那為什麼要急著在99年1月11日將戶籍遷到森
      永47號？）因為我98年底就吵著要跟我先生離婚，所以我
      將戶籍遷走，暫時住在部隊。」等語（偵查卷第69頁：偵
      訊筆錄）；(4)於100年7月26日偵訊時稱：「（依據建物謄
      本，臺東縣達仁鄉森永村3鄰森永47號，登記為陳信男所
      有，並無與他人共有的資料，有何意見？）雖然登記的是
      陳信男所有，但我爺爺有說，1樓是要給我們姐妹。我爸
      爸是在我爺爺過世前，先過世的。」等語（偵查卷第106
      頁：偵訊筆錄）。(5)另據訴外人劉韶峰（即陳俐萱之前夫
      ）於100年7月26日偵訊時稱：「（你是否知道陳俐萱為何
      於99年1月11日，將戶籍遷至臺東縣森永村3鄰森永47號，
      原因為何？）我們98年就因為一些問題一直有在講離婚的
      事，原本在志航路1段16巷10號的房子，是登記我與陳俐
      萱共有，如果離婚的話房子要賣掉，有說到要房子的時間
      是在98年的年底，我們在98年年中的時候就幾乎沒有住在
      一起，我是住在志航路原本的戶籍地，陳俐萱幾乎在部隊
      ，沒有回家，後來陳俐萱就把戶籍遷出去，時間點我也不
      清楚，我有跟她說，既然房子要賣掉，就把戶籍遷出去」
      、「（陳俐萱將戶籍遷到臺東縣達仁鄉森永村森永47號，
      是否與陳福源有關，你清楚碼？）我不知道陳福源有要出
      來選什麼公職，所以我不清楚是否有關。陳俐萱會遷戶口
      真正動機，我不清楚，我認為她可能是被我逼到了，才這
      麼做。」等語（偵查卷第105頁：偵訊筆錄）。故本院依
      據兩造在不爭執事項第四點所限縮之證據資料範圍，及審
      酌據陳俐萱、劉韶峰之前揭陳述後，並無法逕為推論：陳
      俐萱係意圖支持特定候選人之被告當選，始為遷徙戶籍之
      事實，另依現存之卷證資料，亦無法證明：陳俐萱已有刑
      法第146條第2項之事實。況本院在原告就：被告與陳俐萱
      間，對刑法第14 6條第2項事實，確有犯意聯絡及行為分
      擔乙節，尚未舉證以實其說前，尚難逕認被告有選罷法第
      120條第1項第3款當選無效之事實，至為灼然。
    (六)訴外人陳俐瑋：(1)於99年7月30日警訊時陳述：「（從99
      年1月11日至今，你有無住過臺東縣達仁鄉森永村3鄰森永
      47號？）有，我放假都會前往，因為我父親陳福來的墓園
      在哪裡，所以都會回去。」、「（妳現住於臺東縣臺東市
      ○○街40號4樓，為何妳要將戶籍遷到臺東縣達仁鄉森永
      村3鄰森永47號？）因為之前都是工作關係，所以戶籍比
      較不一定，現在遷回來本來是我老家所有，房子是跟叔叔
      陳信男共有的，所以就把戶籍遷回來。」、「（是何人告
      知你要你遷過去臺東縣達仁鄉森永村3鄰森永47號？）我
      自己。」、「（99年6月12日達仁鄉森永村長及鄉民代表
      選舉你有無投票權？）有。」、「（妳是不是為了要支持
      哪一個村長、鄉民代表候選人，所以才將戶籍遷到臺東縣
      達仁鄉森永村森永47號？）『不』。是」、「（當初遷戶
      籍至臺東縣達仁鄉森永村森永47號有無代價？）沒有」、
      「（99年6月12日村長及鄉民代表選舉你有沒有要支持的
      對象？有無前往投票？）『沒有支持對象』，我有去投票
      。」、「（妳知道是何人在蒐集身份證辦理戶籍遷入？）
      不知道。」、「（是誰同意你將戶籍遷到該處？該戶戶長
      是何人？）是我叔叔陳信男，戶長是陳信男。」、等語（
      警訊卷第29頁至第32頁：警訊筆錄）；(2)於99年9月28日
      偵訊時稱：「（你為何要將戶籍遷到目前的戶籍地？）因
      為現戶籍地森永的房子是我爸爸跟小叔叔一起蓋的，是我
      們共有，所以將戶籍遷回去。」、、「（那為何現在才遷
      戶口？）我爸爸已經過世，我爺爺希望我的戶口可以遷回
      去。」、「（99年6月12日為何回來投票？）投票是我的
      權利。」、「（陳福源有無拜託你將戶籍遷回來，投票給
      他？）『沒有』。」、「（陳福源是否知道你戶口遷回森
      永47號？）我辦完之後，我有跟他說。」、「（為何要跟
      陳福源說？）因為這是家裡的事情。」、「（你戶籍早不
      遷晚不遷，為何投票前四月才遷？）那時在找工作，無法
      穩定，等到工作穩定後一段時間，才去辦理遷戶口。」、
      「（是否考慮認罪？）沒有」等語（偵查卷第37頁至第38
      頁：偵訊筆錄）。而本院依據兩造在不爭執事項第四點所
      限縮之證據資料範圍，及審酌陳俐瑋之上開陳稱後，並無
      法逕為推論：陳俐瑋係意圖支持特定候選人之被告當選，
      始為遷徙戶籍之事實，另依現存之卷證資料，亦無法證明
      ：陳俐瑋已有刑法第146條第2項之事實。況本院在原告就
      ：被告與陳俐瑋間，對刑法第146條第2項事實，確有犯意
      聯絡及行為分擔乙節，尚未舉證以實其說前，尚難逕認被
      告有選罷法第120條第1項第3款當選無效之事實甚明。
    (七)訴外人周鈺芬：(1)於99年7月29日警訊時陳述：「（從99
      年1月14日至今，你有無住過臺東縣達仁鄉森永村7鄰森永
      148號？）我回來都住在那裏。」、「（妳竟現住於臺南
      縣永康市○○街245巷25弄7-2號，為何妳要將戶籍遷到臺
      東縣達仁鄉森永村7鄰森永148號？）我先生因為要退休規
      劃，打算加入農保，因為詢問親戚得知要遷入戶籍滿一年
      才可以加入農保。」、「（：99年6月12日達仁鄉森永村
      長及鄉民代表選舉你有無投票權？）當時我不知道有沒有
      投票，要投票前2天我二哥周新發通知我們回來投票，才
      知道有選舉票權。」、「（99年6月12日村長及鄉民代表
      選舉你有沒有要支持的對象？有無前往投票？）『沒有』
      ，我有去投票。」、「（你知道是何人在蒐集身份證辦理
      戶籍遷入？）沒有。」、「（是誰同意你將戶籍遷到該處
      ？該戶戶長是何人？）二哥周新發同意，戶長是周新發。
      」等語（警訊卷第21頁至第24頁：警訊筆錄）；(2)於99年
      9月28日偵訊時稱：「（你為何將戶籍遷到現在的戶籍地
      ？）為了退休的生活計劃，因為我先生還有一年就要退休
      ，退休後要回到森永鄉下作農。」、「（你先生現有工作
      為何？）現在沒有工作，但勞保還要等一年才退。」、「
      （是否未住在現戶籍地？）是，我假日會回來看我哥哥。
       」、「（你將戶籍遷回現戶籍地，是否因為要投票支持
      特定候選人？）『沒有關係』」、「（99年6月12日為何
      回來投票？）我哥哥周新發有通知我要回來投票。」、「
      （陳福源有無拜託你將戶籍遷回來，投票給他？）『沒有
      』」、「（是否考慮認罪？）沒有」等語（偵查卷第34頁
      ：偵訊筆錄）。據此，本院依據兩造在不爭執事項第四點
      所限縮之證據資料範圍，及審酌周鈺芬之前開陳述後，並
      無法逕為推論：周鈺芬係意圖支持特定候選人之被告當選
      ，始為遷徙戶籍之事實，另依現存之卷證資料，亦無法證
      明：周鈺芬已有刑法第146條第2項之事實。況本院在原告
      就：被告與周鈺芬間，對刑法第146條第2項事實，確有犯
      意聯絡及行為分擔乙節，尚未舉證以實其說前，尚難逕認
      被告有選罷法第120條第1項第3款當選無效之事實，應為
      昭然甚明。
    (八)訴外人黃羽綾：(1)於99年7月29日警訊時陳述：「（妳竟
      現住於新竹市○○街9巷13號，為何妳要將戶籍遷到臺東
      縣達仁鄉森永村5林森永110號？）為了小孩的福利，因為
      要讀書，所以改我的姓氏來申請補助，因為都市的學費很
      貴，所以就遷到阿姨黃詩涵這邊，父母離異改嫁，不方便
      遷過去。」、「（99年6月12日達仁鄉森永村長及鄉民代
      表選舉你有無投票權？）我有投票權。」、「（99年6月1
      2日村長及鄉民代表選舉你有沒有要支持的對象？有無前
      往投票？）『我沒有支持對象』，我有去投票。」、「（
      你知道是何人在蒐集身份證辦理戶籍遷入？）沒有。」、
      「（是誰同意你將戶籍遷到該處？該戶戶長是何人？）是
      戶長黃詩涵同意我遷過去。」等語（警訊卷第9頁至第12
      頁：警訊筆錄）；(2)於99年9月28日偵訊時稱：「（為何
      要將戶籍遷到現有的戶籍地？）因為小孩子的福利，小孩
      子要改我的姓才能恢復原住民的身份。」、「（這跟遷戶
      籍有何關係？）還有另外一個原因，是要廢核料的回饋金
      。」、「（小孩子的福利與遷戶籍有何關係？）因為我媽
      媽有一點財產，戶籍跟媽媽在一起，會不利於我申請小孩
      子的福利。」、「（你申請到小孩子什麼福利？）申請託
      兒所費用全免，現在申請中，還沒有申請到。」、「（你
      將戶籍遷回現戶籍地，是否因為要投票支持特定候選人？
      ）『沒有關係』」、「（陳福源有無拜託你將戶籍遷回來
      ，投票給他？）『沒有』」、「（是否考慮認罪？）我不
      認罪」等語（偵查卷第28頁至第29頁：偵訊筆錄）。職是
      ，本院依據兩造在不爭執事項第四點所限縮之證據資料範
      圍，及審酌黃羽綾之前揭陳述後，並無法逕為推論：黃羽
      綾係意圖支持特定候選人之被告當選，始為遷徙戶籍之事
      實，另依現存之卷證資料，亦無法證明：黃羽綾已有刑法
      第146條第2項之事實。況本院在原告就：被告與黃羽綾間
      ，對刑法第146條第2項事實，確有犯意聯絡及行為分擔乙
      節，尚未舉證以實其說前，尚難逕認被告有選罷法第120
      條第1項第3款當選無效之事實甚明。
    (九)訴外人黃麗香：(1)於99年7月29日警訊時陳述：「（妳竟
      現住於臺東縣臺東市○○里○○鄰○○路150巷48號，為何
      妳要將戶籍遷到臺東縣達仁鄉森永村5林森永110號？）我
      從小跟阿姨黃盈禎在一起，所以戶籍遷過去，為了申請擴
      大就業服務才將戶籍遷到達仁鄉森永村。」、「（是何人
      告知你要你遷過去臺東縣達仁鄉森永村5林森永110號？）
      我阿姨黃盈禎住在那裏，所以遷過去。」、「（99年6月1
      2日達仁鄉森永村長及鄉民代表選舉你有無投票權？）有
      。」、「（妳是不是為了要支持哪一個村長、鄉民代表候
      選人，所以才將戶籍遷到臺東縣達仁鄉森永村森永110號
      ？）『不是因為選舉原因』，沒有任何政治立場。」、「
      （你如何將戶籍遷到台東縣達仁鄉森永村5鄰森永110號？
      ）我本人自己前往辦理遷入。」、「（當初遷戶籍至臺東
      縣達仁鄉森永村森永110號有無代價？）沒有」、「（99
      年6月12日村長及鄉民代表選舉你有沒有要支持的對象？
      有無前往投票？）『沒有支持對象』，我有去投票。」、
      「（妳知道是何人在蒐集身份證辦理戶籍遷入？）沒有。
      」、「（是誰同意你將戶籍遷到該處？該戶戶長是何人？
      ）是戶長黃詩涵同意我遷過去。戶長是黃詩涵。」等語（
      警訊卷第6頁至第8頁：警訊筆錄）；(2)於99年9月28日偵
      訊時稱：「（你為何將戶籍遷到現在的戶籍地？）因為要
      爭取擴大就業的服務機會及核廢料的回饋金。」、「（你
      後來有找到擴大就業的服務工作嗎？）沒有，但我有去登
      記。」、「（你說的核廢料回饋金是什麼？）政府的補助
      。據我所知是住在附近的人可以申請。」、「（是誰叫你
      把戶籍遷到現戶籍地？）我本人。」、「（你的戶籍異動
      ，是誰去辦理的？）我本人。」、「（你實際上有住在戶
      籍地嗎？）假日及慶典活動會回去。」、「（你既然沒有
      住在戶籍地，為何去投票？）我有收到通知，我就去投票
      。」、「（是否考慮認罪）事實就是這樣子」、「（現職
      工作為何？）服務業，中國勞工衛生管理學會。我於99年
      8月11日開始在學會工作」、「（誰叫你遷戶籍的？）我
      母親黃碧玉。」等語（偵查卷第27頁至第28頁：偵訊筆錄
      ）。而本院依據兩造在不爭執事項第四點所限縮之證據資
      料範圍，及審酌黃麗香之前揭陳述後，並無法逕為推論：
      黃麗香係意圖支持特定候選人之被告當選，始為遷徙戶籍
      之事實，另依現存之卷證資料，亦無法證明：黃麗香已有
      刑法第146條第2項之事實。況本院在原告就：被告與黃麗
      香間，對刑法第146條第2項事實，確有犯意聯絡及行為分
      擔乙節，尚未舉證以實其說前，尚難逕認被告有選罷法第
      120條第1項第3款當選無效之事實甚明。
    (十)據上論述：系爭遷徙戶籍者雖分別於系爭選舉前之98年底
      、99年初，遷徙至系爭選舉區，而取得系爭選舉之選舉人
      資格，惟由系爭遷徙戶籍者之陳述，及審酌兩造所限縮卷
      內之證據資料後，並無法逕得推論：系爭遷徙者係意圖支
      持特定候選人之被告當選，始為戶籍之遷徙，且已構成刑
      法第146條第2項之事實。況本院在原告就：被告與系爭遷
      徙戶籍者間，就系爭遷徙戶籍者意圖使特定候選人之被告
      當選，以虛偽遷徙戶籍取得投票權，而為投票之行為，有
      犯意聯絡及行為分擔之事實，負舉證之責前，尚難逕認被
      告有共犯刑法146條第2項、選罷法第120條第1項第3款之
      情節，應為灼然。
  二、至於原告另舉：門牌號碼為臺東縣達仁鄉森永村森永110
      號、111號之建物，自100年2月12日至26日均遭木條封住
      大門，故無人居住，併以之作為被告共犯刑法146條第2項
      之證明。經查：依原告在系爭偵查案於99年3月23日之補
      充告發狀內附之照片所示：雖該建物大門確為2木條所封
      住，但觀該建物大門旁窗戶上之門牌，內載：該建物之住
      址為「森永村111號」（見系爭偵查卷第72頁至第86頁：
      該照片）。惟查：系爭遷徙戶籍者9人所遷至之戶籍，依
      兩造不爭執事項第三點所示，並未包括門牌號碼為「森
      永村111號」之戶籍地，故原告以前開門牌號碼之事證，
      作為被告有共犯刑法第146條第2項之事實，尚屬無據，應
      為明確。
柒、綜上所述：原告以：被告與系爭遷徙戶籍者間，就：系爭遷
    徙者意圖使特定候選人之被告當選，而虛偽遷徙戶籍取得投
    票權，而為投票之行為，有犯意聯絡及行為分擔，而依刑法
    第146條第2項、選罷法第120條第1項第3款之法律關係，提
    起被告當選無效，核無理由，應予駁回，爰判決如主文第1
    項所示。
捌、據上論結，原告之訴為無理由，依民事訴訟法第78條、第87
    條第1項之規定，判決如主文所示。
玖、訴訟費用額之部分，依後附計算書確定如主文第2項所示。
中    華    民    國    100    年    9    月    21    日
                  民事庭  審判長法  官   陳兆翔
                                法  官   莊尚洋
                                法  官   趙彥強
以上正本係照原本作成。
如對本判決上訴，須於判決送達後20日內，向本院提出上訴狀。
如委任律師提起上訴者，應一併繳納上訴審裁判費。
中    華    民    國    100    年    9    月    21    日
                          書記官  陳昭穎
計算書：
項        目    金  額（新臺幣）
第一審裁判費    3,000元（第7頁：由原告預繳之繳費收據）